【裁判字號】    96,訴,1119
【裁判日期】    970626
【裁判案由】    強盜
【裁判全文】
臺灣臺北地方法院刑事判決  96年度訴字第1119、2032號
公  訴  人  臺灣臺北地方法院檢察署檢察官
被      告  甲○○
選任辯護人  游文華律師
被      告  丙○○
選任辯護人  翁祖立律師
被      告  乙○○
選任辯護人  張智超律師
被      告  戊○○
選任辯護人  高奕驤律師
            林小燕律師
上列被告因強盜等案件，經檢察官提起公訴（96年度偵字第1232
4號、第24830號）及移請併辦（96年度偵字第24830號），本院
判決如下：
    主      文
乙○○犯結夥強盜罪，處有期徒刑柒年捌月。
丙○○共同犯強盜致人重傷罪，累犯，處有期徒刑玖年。
甲○○共同犯強盜致人重傷罪，處有期徒刑捌年。
戊○○共同犯強盜致人重傷罪，處有期徒刑柒年陸月。
    事  實
一、乙○○原任職於「網腳網路新店市聯合店」（新店分店及總
    店均設於臺北縣新店市○○路○段145號），因認為其上司
    丁○○於工作上對其有所刁難而心有不滿，亟思教訓丁○○
    以洩憤，又知悉丁○○於每日凌晨1時許起，均至「網腳網
    路連鎖店」臺北縣中和市、新店市等分店收取當日營收之現
    金，且將現金置放於所騎乘之機車置物箱內，乃將上情告知
    其友人甲○○、丙○○。而甲○○亦因甫發生車禍，需要鉅
    額修車款而向乙○○借錢，三人遂共謀教訓丁○○並利用機
    會強取丁○○所收取之現金。民國96年4月29日晚間，乙○○、甲○○決定於當晚採取行動，乃由甲○○打電話邀集丙○○（曾犯竊盜罪，經臺灣高等法院於民國95年10月4日判
    處有期徒刑2月，於同年12月28日易科罰金執行完畢，構成
    累犯）至景美夜市旁之加油站見面，茲因戊○○於當日晚間
    亦邀丙○○同至景美逛夜市，乃與丙○○相偕赴該加油站與
    已在加油站等候之甲○○共同等候乙○○，並於知悉甲○○
    之計畫後亦同意參與。丙○○在等待乙○○來到加油站前，
    即就近於景美夜市裡，以新台幣（下同）每把319元之代價
    購買外附尼龍刀套，客觀上對人之生命、身體、安全得以構
    成危害，可供兇器使用之開山刀2把（未扣案），並於其所
    有停放於景美夜市附近之機車內，取出丙○○自有之客觀上
    對人之生命、身體、安全得以構成危害，可供兇器使用之鐵
    質空心甩棍1支（未扣案），並將上開開山刀、甩棍等兇器
    均帶至甲○○所駕駛之自用小客車上，且將其中一把開山
    刀置於駕駛座之煞車旁，另一把開山刀則併甩棍放置於後座
    。甲○○、戊○○二人均明知開山刀、甩棍等物，於客觀上
    對人之生命、身體、安全得以構成危害，堪供兇器使用，且
    丙○○放置於車上之目的即係供犯罪使用，卻均予以默許之
    。嗣後因乙○○亦來到加油站與甲○○、丙○○、戊○○會
    合，4人乃即共同基於意圖為自己不法所有之犯意聯絡，謀
    議當日之行動計畫與工作分擔，約定由乙○○凌晨2時許先
    前往「網腳網路新店市聯合店」觀察丁○○之行止，甲○○
    則駕駛自用小客車搭載丙○○、戊○○在店外路邊埋伏守候
    ，待丁○○收取現金離店時，由甲○○、丙○○、戊○○3
    人負責教訓丁○○並取走其機車內之財物。計議既定，4 人
    乃分頭出發，由甲○○依原訂計畫駕駛自用小客車載丙○○
    、戊○○在「網腳網路新店市○○○○○路邊等候，乙○○
    則駕駛自用小客車前往「網腳網路新店市聯合店」，並與在
    外之甲○○、丙○○、戊○○3人保持聯絡。迄同日凌晨3時
    許，丁○○果於收取現金後，步出「網腳網路新店市聯合店
    」並騎乘其所有之車號A2G-233號機車準備離去，此時乙○○即通知甲○○，甲○○則迅速駕駛該自用小客車向前擋住
    丁○○去路，並依丙○○、戊○○、甲○○之順序魚貫下車
    ，由丙○○持開山刀1把、戊○○持甩棍1支逕向丁○○頭部
    戴有安全帽之處揮砍，因丁○○提高手臂護擋，再遭丙○○
    持開山刀向渠左、右手臂連續揮砍；戊○○亦以甩棍攻擊丁○○之頭部，並用腳踹丁○○之腹部，致丁○○受有雙側前
    臂及左手掌深度裂傷，合併重度肌肉斷裂損傷，右手尺骨併
    有開放性、粉碎性骨折及神經損傷，而因此造成右手腕、右
    手指之機能嚴重減損之加重結果。甲○○、丙○○、戊○○
    3人因丁○○已受重傷致不能抗拒之程度，即由戊○○強行
    騎走丁○○所有之A2G-233號機車駛離現場，甲○○亦駕駛
    自用小客車載丙○○，沿北新路方向逃逸。嗣後，丙○○與
    戊○○電話聯絡，知悉戊○○已騎乘機車至臺北縣新店市○○路○段121巷內停車，乃由甲○○駕駛自用小客車至臺北
    縣新店市○○路麥當勞速食店，讓丙○○下車至該巷內與戊○○會合，並由戊○○將A2G- 233號機車棄置於巷內，且在
    丁○○所有之機車置物箱內取出當日已收取之營收現金新台
    幣13萬7千元（業經丁○○集中放置於一接近透明之塑膠袋
    內），與丙○○二人走出巷口，共搭計程車至與甲○○約定
    之臺北縣新店市碧潭捷運站碰面，再由甲○○載丙○○、戊○○返回甲○○位於臺北縣新店市○○路住處附近之停車場
    ，並由甲○○通知乙○○前往會合。迨乙○○駕駛自用小客
    車來到停車場後，即由乙○○指示甲○○於上開贓款中取出
    2萬元交付戊○○、丙○○，由戊○○、丙○○各分得1萬元
    。嗣由乙○○駕駛其自用小客車載甲○○、丙○○、戊○○
    至丙○○住處附近，讓丙○○、戊○○下車，再繼續將車輛
    駛至景美消防隊附近路邊停車，由乙○○將強盜所得之其餘
    現金分配7萬元予甲○○，餘則盡歸乙○○所有。嗣為警循
    線於96年5月4日下午查獲乙○○、丙○○，並分別於乙○○
    住處起出花用後剩餘之贓款1500元、丙○○住處起出花用後
    剩餘之贓款9600元，再循線查獲甲○○、戊○○，始揭上情
    。
二、案經丁○○訴由臺北縣政府警察局新店分局報告臺灣臺北地
    方法院檢察署檢察官偵查起訴。
    理  由
一、訊據被告甲○○、丙○○、戊○○、乙○○等4人，均不否
    認有共謀傷害告訴人丁○○並由被告甲○○、丙○○、戊○○三人共同傷害告訴人之事實，惟均矢口否認有強盜犯行，
    被告甲○○辯稱：本件刀械是被告丙○○購買，鐵棍為被告
    丙○○所有，機車是被告丙○○要被告戊○○騎走，贓款則
    是由被告丙○○、戊○○各取得1萬元，伊則只有向被告乙○○借錢，且實際上並沒有借到錢，故本案是乙○○主導，
    與伊沒有關係云云；被告乙○○則辯稱：伊只是要求被告甲○○教訓告訴人，並沒有提到要強盜財物。在案發前先到「
    網腳網路新店聯合店」，並於告訴人出發時通知甲○○，只
    是出於教訓告訴人之目的，並非強盜之分工。事後雖經被告
    甲○○通知到停車場碰面，且由被告甲○○交付8千多元的
    硬幣，但是誤以為是被告甲○○清償之前的借款，並非分贓
    云云；被告丙○○亦辯稱：伊不知道告訴人機車有錢，被告
    戊○○指稱是伊要他騎走機車並不實在，伊並沒有叫被告戊○○去騎機車。後來雖經戊○○交付1萬元，但以為是打人
    的紅包，並非分贓云云；被告戊○○則辯稱：伊與告訴人間
    並無仇怨，只是臨時接到被告丙○○電話而前往教訓告訴人
    ，純粹基於朋友關係才前往。被告丙○○曾問被告戊○○是
    否要持刀，被告戊○○還明白表示不要，被告丙○○是唯一
    砍傷告訴人之人，被告戊○○並沒有持刀，也沒有致人受重
    傷的犯意，被告戊○○只有持甩棍及用腳踢告訴人，故告訴
    人致重傷部分，應與被告戊○○無關。另被告戊○○騎走機
    車是因為被告丙○○叫他騎走，且情急下又聽到警車聲音才
    騎走，而取出機車內財物是因為被告甲○○曾告訴他要取回
    他自己的東西，伊並不知悉告訴人當天行程是收營業現金，
    所以伊主觀上只是認為替被告甲○○拿回自己的東西，並沒
    有不法所有之意圖云云。
二、查被告甲○○、乙○○、丙○○、戊○○等4人於本件行為
    發生前，先在景美夜市之加油站見面並共謀傷害告訴人，嗣
    後由被告甲○○、丙○○、戊○○3人在「網腳網路新店市
    聯合店」店門前，以自用小客車擋住告訴人去路，再下車由
    被告丙○○持用開山刀、被告戊○○使用甩棍傷害告訴人，
    且利用告訴人受有重傷之際，由被告戊○○騎走告訴人之機
    車，至北新路附近之僻靜巷內，取出機車內之財物等情，業
    據告訴人於警詢、偵查及審理中指訴歷歷，訊據被告甲○○
    、乙○○、丙○○、戊○○亦均對該部分之事實供認不諱，
    復有搜索扣押筆錄、扣押物品目錄表、自願受搜索同意書各
    2紙、監視器翻拍照片12張及天主教耕莘醫院96年4月30 日
    、5月9日診斷證明書2張等附卷可稽，此部分之事實足堪認
    定。而被告甲○○等4人雖均辯稱目的在教訓告訴人，並無
    強盜財物之故意云云。惟查：
（一）被告甲○○、乙○○、丙○○、戊○○等4人主觀上均有
    強盜之犯意：
  (一)被告甲○○、丙○○、乙○○雖均諉稱不知被告戊○○何以
    騎走告訴人之機車云云，惟被告戊○○於審理中已明確證稱
    ，係被告丙○○於傷害告訴人之現場，指示渠騎走告訴人機
    車，而事後會取出機車內財物交付被告丙○○，再轉交被告
    甲○○，是因為被告甲○○曾告訴他要取回甲○○的東西等
    語。查被告戊○○與被告丙○○、被告甲○○間本是朋友關
    係，彼此間並無宿怨，自無故意栽誣被告丙○○、甲○○之
    理，況參諸被告戊○○於機車置物箱內取出之現金，亦確於
    事後交付被告丙○○收執，再由被告丙○○轉交被告甲○○
    ，亦經被告丙○○、甲○○於偵查、審理中供證屬實，復有
    警方於臺北縣新店市○○路○段121巷內監視器翻拍照片12
    張附卷可稽，自堪信被告戊○○上開證詞，應屬可信，且與
    事實相符。至於被告丙○○否認曾叫被告戊○○騎走機車，
    被告甲○○否認有交待被告戊○○取得機車置物箱財物云云
    ，即均無可採。
  (二)又參諸被告丙○○於第一次警訊中供稱：「因為甲○○提議
    ，稱丁○○所駕駛之機車內有一筆款項，所以要求戊○○將
    丁○○所騎乘之機車騎走，以便拿取車內財物」（見96偵字
    第12324號卷第11頁）；「我與乙○○是朋友，我從甲○○
    口中得知乙○○與丁○○有糾紛，甲○○因此約我及戊○○
    要給丁○○一個教訓；我是由甲○○口中得知丁○○是區店
    長，晚上會至各分店收取營業所得款項及該天收款所經路線
    …我取得丁○○之現金後全數交給甲○○，由甲○○開車載
    我及戊○○；乙○○則自己駕駛一台自用小客車，前往新店
    市○○路，由甲○○親手交付我及戊○○每人新台幣1萬元
    …本件是甲○○提議要砍殺丁○○及強盜丁○○之財物」等
    語（見96偵字第12324號卷第12頁）；於審理中亦供承: 「
    錢的事情是被告甲○○跟我說教訓人之後會給我酬勞…」等
    語（見本院96年8月2日準備程序筆錄）；而被告甲○○則供
    稱：「主謀是乙○○…是乙○○叫我與丙○○、戊○○等人
    前往新店市○○路○段139巷砍殺丁○○…丁○○的作息都
    是乙○○提供的」等語（見96偵字第12324號卷第53頁）及
    「事前我有聽過被告乙○○說被害人每天那個時間會來收錢
    …」等語（見本院96年8月2日準備程序筆錄）；被告乙○○
    亦供稱：「被害人是我的同事，當時我跟被告丙○○、被告
    甲○○二人訴苦說我常常被店長刁難…他們知道被害人收錢
    時間是我聊天時主動講出來的，因為被害人每天會來收錢，
    會跟我說一些有的沒有的…」（見本院96年8月2日準備程序
    筆錄）；「當時我因丁○○對我刁難，對他不滿，被告甲○○常來找我，我有告訴他丁○○的事情，被告甲○○願意幫
    我修理丁○○…之前被告甲○○發生車禍時有跟我借4、5萬
    元…4月30日晚上10點到11點間，被告甲○○約我去景美夜
    市…我有跟被告甲○○說丁○○只有收錢時，才會到他的管
    區各家店裡，北新路2段145號是總店，平常丁○○不是在總
    店工作，丁○○的工作只有收錢而已，管區有12家店，其中
    有2家總店，1個是新店聯合總店，1個是永和總店，丁○○
    的職稱是區店長，我是領班叫店長，丁○○是新店及永和的
    區店長，帶領我們這些領班…丁○○除了收錢外，還有權利
    管我們。案發當天晚上我有打電話給被告丙○○，跟他說當
    天晚上要動手修理丁○○，從夜市口離開時，我就先到總店
    去，當時我就知道要動手修理丁○○，我們約好我先去總店
    ，丁○○來時，叫我打電話給他們，他們就會來…動手的地
    點就在總店門口右手邊，因為丁○○要離開時，一定會走門
    口右手邊，事前我與被告甲○○約好在門口右手邊走30步的
    地方堵丁○○，丁○○拿到錢會放在機車置物箱是我跟被告
    甲○○講的…丁○○準備要出去時，我有打電話給被告甲○○，並跟丁○○說我要去三民店，丁○○還跟我說一起走，
    後來我就自己開車去三民店，我知道丁○○被修理的結果是
    因為被告甲○○打電話給我時才知道，當時我人在三民店等
    被告甲○○電話聯絡」等語（見本院96年10月3日筆錄）。
    綜合上開被告丙○○、甲○○、乙○○三人之供述，業證被
    告丙○○、甲○○、乙○○三人顯然均明知「丁○○所駕駛
    之機車內有一筆款項，所以要求戊○○將丁○○所騎乘之機
    車騎走，以便拿取車內財物」，從而渠等三人均係出於不法
    所有之強盜意圖，於教訓告訴人之餘，並思取得機車置物箱
    內之財物，其動機與目的均已昭然若揭，所辯當日目的僅在
    教訓告訴人，不知戊○○為何騎走告訴人機車云云，均係卸
    責之詞。
  (三)又依上開被告等供詞，本件應係以被告甲○○、乙○○2人
    為主謀，被告戊○○係臨時參與，於事前未必詳細知悉渠等
    之強盜意圖。然被告戊○○既全程參與在景美夜市與其他被
    告間之謀議，且實際參與在「網腳網路新店市聯合店」門前
    之強盜犯行，是被告戊○○僅係知悉之時機較其他三名被告
    稍晚，然就當日之行為係屬共同強盜犯行，顯然亦具有犯罪
    認識與行為分擔，此由被告戊○○供稱：當日會將機車駛離
    ，而取出機車內財物是因為被告甲○○曾告訴他要取回甲○○的東西云云，即可明瞭。蓋機車內之財物若確屬被告甲○○所有，何以不由被告甲○○本人出面向告訴人索討，卻須
    持械以傷害告訴人之手法取回？何以不在白晝公然向告訴人
    索討，而須在凌晨3時許，於店門外埋伏2小時，再以突襲方
    式攻擊告訴人？若係認為該物本即屬於被告甲○○所有，何
    以被告戊○○會直接下車，不分青紅皂白即持用甩棍攻擊告
    訴人，而不予告訴人任何分說之機會？是以本案發生之時間
    、地點、所採用之強暴手法，被告戊○○均有足夠之分辨能
    力該行為顯屬非法，而仍執意為之，不僅參與傷害告訴人，
    且於現場強行取走告訴人之機車，並擅取機車內之財物，且
    在事後參與分贓，渠顯然亦係以參與共同強盜犯罪之意思聯
    絡所為，而被告戊○○所辯：渠誤以為該物應屬被告甲○○
    所有云云，供為諉責之藉口及無不法所有意圖之理由，亦顯
    無足採。
（二）本件被告甲○○、丙○○、戊○○有帶兇器、結夥三人
      強盜之行為；被告乙○○有結夥三人強盜之行為：
  (一)查被告丙○○於本件強盜行為前，在景美夜市裡購買開山刀
    2把，並提供自有之鐵質空心甩棍1支，且將開山刀、甩棍等
    兇器均帶至被告甲○○所駕駛之自用小客車上，且將其中
    一把開山刀置於駕駛座之煞車旁，另一把開山刀併甩棍放置
    於後座，且上開置於駕駛座旁之開山刀與後座之甩棍，均已
    於嗣後供強盜使用等情，業據被告甲○○、丙○○、戊○○
    三人供述屬實。是被告甲○○、丙○○、戊○○3人於客觀
    上有帶兇器、結夥三人強盜之行為，事證明確。
  (二)被告乙○○堅決否認知悉被告丙○○、戊○○等人使用兇器
    等情，參諸被告丙○○僅就被告甲○○、戊○○二人知悉其
    購買與帶該刀至強盜現場一節指證歷歷，唯獨對被告乙○○是否知悉部分，則明確表示伊去買刀與將刀放置於車上時
    ，乙○○應該還沒有到現場等語（見本院97年6月12日審理
    筆錄）；被告戊○○亦證稱：丙○○買刀至將刀放置於甲○○所駕駛之自用小客車上前，被告乙○○均未到場，被告乙○○應未看到丙○○所買的刀等語（見本院97年6月12日審
    理筆錄），經核均與被告乙○○所辯相符。衡酌上開被告4
    人間之關係，被告丙○○、戊○○就此部分應無故意偏袒或
    對乙○○曲意維護之必要，況被告乙○○雖參與在景美夜市
    有關強盜犯行之謀議，然強盜未必一定使用凶器，且被告丙○○係將刀械放置於被告甲○○所駕駛之車上，而被告乙○○自始並未與被告甲○○、丙○○、戊○○同車，於離開景
    美夜市時，亦係單獨駕駛其自有之自用小客車前往「網腳網
    路新店市聯合店」內等候，是其對車輛內置有開山刀、甩棍
    等兇器1節，即難謂必然有所認識，從而被告乙○○所辯不
    知有帶、使用兇器等語，即屬可採。而被告乙○○既不知
    有兇器，則此種帶兇器之加重要件，核屬被告乙○○之「
    犯意過剩」，自不應由被告乙○○承擔，而令負「帶兇器
    」之加重罪責。
  (三)被告乙○○雖不知被告丙○○有帶兇器，然對本件前往現
    場實施強盜行為有被告甲○○、丙○○、戊○○等3人之事
    實已有所知悉。而按【刑法分則或刑法特別法中規定之結夥
    2 人或3人以上之犯罪，固應以在場共同實施或在場參與分
    擔實施犯罪之人為限，不包括同謀共同正犯在內。但如同謀
    共同正犯與其他共犯間共謀之犯罪，參與實施犯罪之人數，
    已合於刑法或其特別法規定之結夥2人或3人以上之人數時，
    依共同正犯應就全部犯罪結果共負責任之理論，同謀共同正
    犯，仍應與其他共同正犯負相同之刑責】；【刑法分則或刑
    法特別法中規定之結夥2人或3人以上之犯罪，應以在場共同
    實施或在場參與分擔實施犯罪之人為限，不包括同謀共同正
    犯在內，本院固著有76年台上字第7210號判例可供參照。但
    司法院大法官會議釋字第109號解釋又認「以自己共同犯罪
    之意思，事先同謀，而由其中一部分之人實施犯罪之行為者
    ，均為共同正犯」，明示將「同謀共同正犯」與「實施共同
    正犯」併包括於刑法總則第28條之「正犯」之中。準此，如
    在場共同實施，或在場參與分擔實施竊盜行為之人不及3人
    ，縱加上同謀之共同正犯後，刑法第28條所稱之共犯已達3
    人以上，但因在場共同或參與分擔實施竊盜行為之人不及3
    人，並不成立結夥3人以上竊盜罪，該參與同謀之人亦僅能
    成立普通竊盜罪之共同正犯。惟如在場共同或參與分擔實施
    竊盜犯罪行為之人已達3人以上，而應成立結夥3人以上竊盜
    罪，則參與同謀之人雖未在場參與實施，仍應成立結夥3人
    以上竊盜罪之共同正犯】，最高法院著有87年度台上字第35
    號判決、89年度台非字第92號判決，均足資參照。本件於強
    盜行為前，被告甲○○、乙○○、丙○○、戊○○等4人在
    景美夜市之加油站業已詳為謀議4人間之分工，並推由被告
    乙○○前往「網腳網路新店市聯合店」內觀察告訴人之行止
    ，被告甲○○、丙○○、戊○○三人則在店外埋伏，待告訴
    人離店後，由被告甲○○、丙○○、戊○○三人於店門口右
    手邊30步的地方圍堵並傷害告訴人，再強行騎走告訴人所有
    之機車取走財物等情，均據被告甲○○、乙○○、丙○○、
    戊○○4人於審理中供認不諱。而被告乙○○雖未在「網腳
    網路新店市聯合店」外之強盜現場實際參與執行傷害與取走
    財物之行為，然既參與事前之共謀，且對本件之「實施共同
    正犯」業已構成「結夥三人」有所認識，縱未在場參與實施
    ，揆諸上揭法條及判決意旨，亦仍應與被告甲○○、丙○○
    、戊○○等3人相同，均成立結夥3人以上強盜罪之共同正犯
    。
（三）被告甲○○、乙○○、丙○○、戊○○等4人於事後有共
    同分贓之事實：
  (一)查告訴人於96年4月30日遭被告強盜財物之金額為13萬7千元
    ，業據「網腳網路新店市聯合店」襄理陳弘亮供述在卷，有
    97年2月26日警訊筆錄1份及扣案之現金可稽，參諸告訴人於
    警訊、偵查中之指訴，該部分之金額自屬可信。
  (二)被告丙○○、戊○○於事發後各取得1萬元1節，亦據被告丙○○、戊○○二人於偵查、審理中供、證在卷，核與被告乙○○、甲○○二人之證述內容相符，是被告丙○○、戊○○
    二人確有取得各1萬元之贓款，堪信為真實。
  (三)至於有關剩餘之贓款11萬7千元，被告乙○○、甲○○二人
    係如何朋分，雖被告乙○○、甲○○二人於審理中互相推諉
    ，被告乙○○供稱，伊只有取得被告甲○○所交付之硬幣81
    75元云云；被告甲○○則於警訊、偵查及準備程序中經多次
    訊問，先供承有經被告乙○○交付7萬元等語（參見警訊、
    偵查及本院準備程序筆錄）；嗣在審理中改稱：只有向被告
    乙○○借得1萬2千元云云（參見97年2月27日筆錄），惟被
    告甲○○前於第一次警訊中即供承：「…乙○○拿7萬元給
    我。我問乙○○說，這些錢是做什麼，為何要給我這麼多錢
    ？乙○○說叫我先拿去。我說是幫你出氣，不可能要拿這麼
    多錢，他沒有說話就駕車離開了。後來7萬元我用來修理我
    所有的自用小客車，在新店市○○路上之匯豐保養廠」等語
    （見96偵字第12324號卷第55頁）；嗣於檢察官96年7月6日
    訊問時又供承：「乙○○在景美文山二分局消防隊巷口，晚
    上拿錢給我的。我記得是我跟他借錢，我不知道7萬元是何
    意思，但錢我是用掉了」等語（參見上揭同卷第105頁）；
    嗣在96年7月18日之檢察官訊問中又再次供承：「之後我就
    聯絡乙○○，說要跟他借錢的事情。乙○○就到我家，然後
    我就看見戊○○拿了一袋東西給乙○○，就是我在車上所看
    到的一袋東西。然後我就跟乙○○借錢，乙○○說等一下再
    說。然後乙○○用他的車載我、丙○○跟戊○○，載他們去
    丙○○的家，等丙○○跟戊○○下車後，我跟乙○○去文山
    二分局旁邊，我跟他借錢，一開始他不借我，後來他就借我
    7萬元，幾乎都是大鈔，錢是從車子的前座拿出來的，我拿
    到錢之後就回家了」等語（參見上揭同卷第148頁）；嗣於
    本院行準備程序之爭點整理時，被告甲○○亦自承：「乙○○叫我把錢分給他們1人1萬元，被告乙○○交給我的錢我不
    知道有多少錢，裡面有現金及銅板，我拿現金給他們，後來
    我跟被告丙○○、戊○○上被告乙○○的車子，往景美的方
    向載被告丙○○及戊○○回去，被告丙○○及戊○○在丙○○家附近一起下車，我與被告乙○○繼續開到景美消防隊正
    門口，然後他突然停車，於是我跟他借7萬元，…因為我案
    發之前一個星期左右就有跟他說是否可以借我7萬元，當時
    他說他有就借給我，後來他從袋子裡面拿7萬元給我，他借
    我錢之後，他繼續開車送我回家」等語，並經準備程序中，
    由被告甲○○與渠辯護人同意確認為本案之「不爭執事項」
    ，並記載於準備程序筆錄（參見本院審理卷一第54頁背面）
    ，是綜合上述，被告甲○○確有於本案發生後，即由贓款中
    經由被告乙○○交付7萬元洵屬真實，從而被告甲○○嗣後
    於審理中，竟完全罔顧前於檢察官、法官面前所為之供述，
    一反前詞矢口否認有分得贓款7萬元，妄稱「只有向乙○○
    借錢，且未借到錢，只有取得1萬2千元」云云，顯然與事實
    不符，全無可採。而被告乙○○雖堅稱伊只有取得被告甲○○所交付之一袋硬幣，只有8175元云云，然核諸本件之強盜
    所得既為13萬7千元，而被告丙○○、戊○○分別取走1萬元
    ，再扣除由被告甲○○所取得之7萬元，其剩餘即應為4萬7
    千元，並非8175元。而本件既無其餘共犯，參與分配贓款之
    人數亦僅有4人，分配贓款之時間又係在強盜案件發生後未
    逾1小時即已分贓完畢，是該部分之餘額實無其他可能有所
    短少，足證被告乙○○所得絕非只有8175元，而應為4萬7
    千元，始符事實。被告乙○○故意就取得贓款部分以多報少
    ，無非是畏罪卸責，避重就輕之詞，並無足採。
（四）本件之強盜行為已造成告訴人受有「重傷」：
  (一)按刑法業於94年1月7日修正通過，94年2月2日公布，95年7
    月1日施行。修正前刑法第10條第3項第4款、第6款原為：「
    稱重傷者，謂下列傷害：四、毀敗一肢以上之機能。…六、
    其他於身體或健康，有重大不治或難治之傷害。」，嗣經修
    正為「稱重傷者，謂下列傷害：四、毀敗或嚴重減損一肢以
    上之機能。…六、其他於身體或健康，有重大不治或難治之
    傷害」，依其立法修正理由：「原條文第1款至第5款，須完
    全喪失機能，始符合各該款要件，如減損甚或嚴重減損效能
    並未完全喪失機能者，縱有不治或難治之情形，亦不能適用
    同條項第6款規定，仍屬普通傷害之範圍，與一般社會觀念
    有所出入，而機能以外身體或健康倘有重大不治或難治情形
    之傷害，則又認定是重傷害，兩者寬嚴不一，已欠合理，且
    普通傷害法定最高刑度為3年有期徒刑，而重傷害為5年有期
    徒刑，兩罪法定刑度輕重甚為懸殊，故嚴重減損機能仍屬普
    通傷害，實嫌寬縱，不論就刑法對人體之保護機能而言，抑
    依法律之平衡合理之精神而論，均宜將嚴重減損生理機能納
    入重傷定義，爰於第4項第1款至第5款增列「嚴重減損」字
    樣，以期公允」等語。
  (二)查告訴人因本件被告丙○○、戊○○分持開山刀、甩棍及用
    腳踹踢之結果，受有雙側前臂及左手掌深度裂傷，合併重度
    肌肉斷裂損傷，右手尺骨併有開放性、粉碎性骨折及神經損
    傷等嚴重傷害，業據告訴人指訴歷歷，復有天主教耕莘醫院
    96年4月30日診斷証明書1紙、照片2幀附卷可稽（參見96 年
    偵字第12324號卷第70、71頁）。而依上開照片2幀顯示，告
    訴人之左右雙手，自手肘關節以下，均被銳利之開山刀砍殺
    至血肉糢糊，且深可見骨。而告訴人受傷雖經診治並多次復
    健，惟其手部機能：「(1)右手握力達6KGW；左手握力達18KG
    W；(2)右手指夾力達1KGW；左手指夾力達2.5KGW；(3)右手腕
    與右手指關節活動度受限，可使用湯匙進食，但使用筷子困
    難，洗臉扭毛巾困難，開瓶蓋困難，多須靠左手協助進行」
    等情，亦有天主教耕莘醫院97年4月14日耕醫病歷字第09700
    00877號函可稽。而依上開數據，參酌國立高雄餐飲學院健
    康體能評估標準表與國立勞工安全衛生研究所有關健康體能
    評估標準資料所載，以服務業男性之一般標準以言，手部握
    力係以「平均42KG W-49.7KGW為中等，低於34.2KGW即屬很
    差」予以比較，告訴人之手部機能顯然已較通常人有嚴重減
    損之情形。又告訴人經本院當庭鑑認其受傷與復原情形，發
    現其手掌業形萎縮，手腕無法彎曲，右手只餘大姆指、食指
    尚可運用，其餘3指均已無法彎曲，縱僅係繫鞋帶之簡單動
    作，亦賴他人協助，不能單獨完成，亦有本院97年5月14日
    審理筆錄可考，並當庭拍攝照片11幀在卷。而上開天主教耕
    莘醫院復健科主治醫師己○○嗣經本院傳喚到庭，就告訴人
    之復原情形為鑑定時，亦證稱：「告訴人完全復原已不可能
    ，因復健已逾1年，治療情況已趨穩定，除非有醫學新知的
    突破，否則其手部己無法恢復本來的功能，復健的目的只是
    讓他維持目前的的功能，不致退步，進步的的機率不大」等
    語，有本院97年5月15日審理筆錄可參，是證告訴人之復原
    機會，除非有醫學新知的突破，否則依現有之醫學技術，其
    恢復至正常人之機率業已甚低，甚至幾近於零。綜合上述，
    告訴人之傷勢確實甚為嚴重，且已嚴重影響告訴人之基本生
    活功能，縱使最基本之生活功能如使用筷子、扭毛巾、開瓶
    蓋、繫鞋帶等簡單動作均已無法完成，其機能嚴重減損，顯
    然已達刑法上受重傷之程度無疑。
（五）被告甲○○、丙○○、戊○○3人應就「強盜致重傷」之
    加重結果負責：
  (一)查本案係被告乙○○因細故對告訴人心生不滿，而邀集被告
    甲○○、丙○○、戊○○等人共同出手教訓告訴人，並利用
    機會強盜告訴人所有之財物，此外並無其他深仇大恨，尚難
    認其等於行兇之初即有使對方因此受到毀敗或嚴重減損身體
    機能或不可回復之重傷害之故意。是告訴人雖在多人圍毆之
    下，受有如前所述之重傷害結果，但此種「重傷害」之結果
    ，應在被告乙○○、甲○○、丙○○、戊○○本來之「傷害
    」犯意之外，亦非其等所預期發生而不違背本意。故被告甲○○等4人於本件行為之初，應只有「傷害」之故意，並無
    「使人受重傷」之故意，合先辨明。
  (二)次按「加重結果犯，以行為人能預見其結果之發生為要件，
    所謂能預見乃指客觀情形而言，與主觀上有無預見之情形不
    同，若主觀上有預見，而結果之發生又不違背其本意時，則
    屬故意範圍」；「共同正犯在犯意聯絡範圍內之行為，應同
    負全部責任。惟加重結果犯，以行為人能預見其結果之發生
    為要件，所謂能預見乃指客觀情形而言，與主觀上有無預見
    之情形不同，若主觀上有預見，而結果之發生又不違背其本
    意時，則屬故意範圍；是以，加重結果犯對於加重結果之發
    生，並無主觀上之犯意可言。從而共同正犯中之一人所引起
    之加重結果，其他之人應否同負加重結果之全部刑責，端視
    其就此加重結果之發生，於客觀情形能否預見；而非以各共
    同正犯之間，主觀上對於加重結果之發生，有無犯意之聯絡
    為斷」，最高法院47年台上字第920號、91年台上字第50號
    判例及81年度台上字第4067號判決均足資參照。揆諸上揭判
    例及判決意旨，本件被告乙○○、甲○○、丙○○、戊○○
    等4人，是否應就告訴人所受重傷害之結果負責，自應就行
    為當時客觀情形能否預見以為斷。
  (三)而依客觀情形，新購之開山刀既從來未經使用，縱於砍切他
    人身體時未去除刀鞘，然仍可能因其內在之刀鋒銳利，從而
    有可能因此造成他人重傷害之結果，為一般人均可以預見。
    被告丙○○自費於景美夜市購買二把開山刀且基於強盜之目
    的持用以砍殺告訴人，雖無重傷害之故意，然其可以預見重
    傷害結果之發生，卻因過失而未預見，自應負強盜致重傷之
    罪責。而被告甲○○雖未持用兇器、戊○○未使用開山刀而
    選擇甩棍，然被告甲○○、戊○○二人既與被告丙○○共赴
    強盜現場且基於共同犯意下車實行強盜犯行，且被告丙○○
    就彼二人均知悉伊前往購買開山刀且持刀上車1節，業於審
    理中指證歷歷，且被告丙○○購刀之目的即在用以砍殺告訴
    人，亦曾告知被告甲○○、戊○○二人，且經徵得彼二人之
    同意等情，亦據被告丙○○於審理中供稱：「我有告訴他們
    我要連著刀套打丁○○，他們表示好啊，教訓他而已」等語
    （參見97年2月27日審理筆錄）。而被告甲○○、戊○○2
    人對被告丙○○持用開山刀之目的即係供強盜行為使用，本
    即應有所警覺，且對該開山刀使用之結果極可能造成被害人
    受重傷，亦非不能預見，卻未加阻止而併予默許之，從而被
    告丙○○在未卸除尼龍刀套下，造成告訴人受有重傷，被告
    甲○○、戊○○2人自亦應共負強盜致重傷之加重結果罪責
    。
  (四)至於被告乙○○則堅決否認知悉被告丙○○、戊○○等人使
    用兇器，辯稱伊目的只在教訓告訴人，不知他們下手會這麼
    重等語，而被告乙○○確實不知本件之強盜行為會使用兇器
    1節，業據本院查證屬實有如前述，其他又無積極證據足證
    有何客觀情形，足以使被告乙○○對告訴人受重傷之結果，
    有得以預見之可能，自不應令被告乙○○與其他被告同負強
    盜致重傷之加重結果罪責。
（六）綜合上述，被告甲○○等4人辯稱本件行為之目的僅在教
      訓告訴人，並無強盜財物之故意云云，違背經驗與論理法
      則，均無足採。而被告甲○○等4人於主觀上均有強盜之
      犯意，客觀上有結夥強盜之行為，並有共同分贓之事實。
      而本件強盜行為已發生告訴人「重傷」之結果，且此種「
      重傷」之結果，雖係出於被告甲○○等4人原有之「傷害
      」犯意之外，無庸論以「故意使人重傷」罪，然被告甲○○、丙○○、戊○○等3人事前於客觀情形上對此種加重
      結果既非不能預見，自仍應就此「強盜致重傷」之加重結
      果負責：而被告乙○○固因無積極證據證明得以預見被告
      甲○○、丙○○、戊○○等三人帶兇器，致對「強盜致
      重傷」之加重結果無庸負責，然被告乙○○就強盜行為，
      既已事前謀議、事後分贓，且對「結夥三人」之強盜行為
      有所認識，其「結夥三人」犯強盜罪之事證亦明，均應依
      法論科。
三、論罪科刑：
    核被告甲○○、丙○○、戊○○所為，均係犯刑法第328條
    第3項後段之強盜致重傷罪。被告乙○○所為，係犯刑法第
    330條第1項之「結夥三人」加重強盜罪。被告甲○○、丙○○、戊○○所犯刑法第330條第1項之帶兇器、結夥三人加
    重強盜罪，與前開刑法第328條第3項之強盜致重傷罪間，有
    法條競合之實質上一罪關係，應不另論罪。被告乙○○所犯
    加重強盜罪部分，與其餘被告甲○○、丙○○、戊○○等3
    人間，有犯意聯絡與行為分擔，均為共同正犯。公訴人雖就
    被告乙○○起訴犯刑法第328條第3項後段之罪，惟其起訴理
    由中已敘明就刑法第330條第1項亦有起訴，是無庸變更起訴
    法條，而被告乙○○涉犯強盜致重傷罪部分，因與起訴部分
    有實質上一罪關係，爰不另為無罪之諭知。至於臺灣臺北地
    方法院檢察署96年度偵字第24830號移送本院併辦部分，經
    查該併辦事實與起訴事實相同，係屬同一案件，原無待於併
    辦，本院自應依法審理。被告丙○○曾犯竊盜罪，經臺灣高
    等法院於95年10月4日判處有期徒刑2月，同年12月28日易科
    罰金執行完畢，有台灣高等法院被告前案紀錄表在卷可稽，
    其受有期徒刑執行完畢後，5年以內再犯本件有期徒刑以上
    之罪，為累犯，應依刑法第47條第1項規定加重其刑。另被
    告丙○○雖於本院審理中以精神耗弱等語置辯，惟經本院就
    被告丙○○行為當時之精神狀態送請國軍北投醫院為精神鑑
    定之結果，業經鑑定略以：「個案被評估當時意識狀態屬於
    清楚狀態，認知功能及現實判斷能力沒有明顯受精神症狀所
    影響，即其精神耗弱狀態不明顯，其辨識行為之能力亦無顯
    著減低之情形…個案於案件發生時行為，無精神障礙或其他
    心智缺陷，致不能辨識其行為違法之情形」等語，有國軍北
    投醫院97年1月17日醫投行政字第0970000128號函附之精神
    鑑定報告乙紙附卷可稽，是被告丙○○並無刑法第19條第2
    項減輕其刑規定之適用。爰審酌被告甲○○、丙○○、戊○○、乙○○4人均年青力壯，卻不思正途而以強暴之手段強
    取他人財物，並率爾痛下重手，傷害他人身體，於法院審理
    時復均卸責矯飾，未有悔悟、迄審理終結止並未與被害人達
    成和解而賠償損失，且在本案罪證明確之情形下，仍均矢口
    否認犯行，毫無悔意，態度惡劣，並衡酌被告4人個別所犯
    情節之輕重與彰顯之惡性（被告乙○○為本件犯罪之始作俑
    者，僅因細故與被害人結怨，竟即勾結外人共謀對自己任職
    之東家強盜財物，並對手無寸鐵之告訴人痛下重手，致發生
    告訴人身受重傷之結果；被告甲○○僅為籌得修車款，復與
    告訴人間素無怨仇，竟即謀議傷害告訴人並下手強盜，且於
    本件犯罪實際上取得最多之贓款；被告丙○○只為強盜與教
    訓他人之動機，竟即持用銳利之開山刀砍殺告訴人雙手成殘
    ，於眾人中以其手段最為凶狠；被告戊○○則係臨時參與犯
    罪，且其得以持刀而未持刀，改選傷害程度較輕之鐵棍，顯
    現其用心與手段較諸其他被告而言，惡性及犯罪情節均較輕
    等一切情狀，分別量處如主文所示之刑，以示懲儆。公訴人
    就被告乙○○部分求處有期徒刑10年、戊○○部分求處有期
    徒刑9年，經核尚非相當，較諸同案被告之量刑亦有失衡，
    併予敘明。末查，扣案之新台幣共1萬1千1百元（1500元+96
    00元），既經被告乙○○、丙○○分別供稱係屬當日取得之
    贓款剩餘部分，而記明於偵查筆錄在卷，堪證仍屬「網腳網
    路新店市聯合店」所有，並非被告所有，爰不宣告沒收。被
    告丙○○所購買之開山刀2把，其中1把為供犯罪預備之物、
    一把為供強盜犯罪使用之物，惟二者均未扣案而經被告丙○○供承丟棄在卷；另被告丙○○所有、供被告戊○○持用之
    甩棍1支，亦經被告戊○○供稱於犯罪使用後丟棄，與前揭
    之開山刀同未扣案，既均不能證明仍然存在，為免未來執行
    困難，爰均不宣告沒收。
據上論斷，應依刑事訴訟法第299第1項前段，刑法第28條、第
328條第3項後段、第330條第1項、第47條第1項，判決如主文。
本案經檢察官林禎瑩到庭執行職務。
中    華    民    國    97    年    6     月    26    日
            刑事第十五庭  審判長法  官 廖紋妤
                                法  官 吳麗英
                                法  官 楊台清
上正本證明與原本無異。
如不服本判決，應於判決送達後10日內向本院提出上訴狀（應抄
附繕本）。告訴人或被害人如對於本判決不服者，應具備理由請
求檢察官上訴，其上訴期間之計算係以檢察官收受判決正本之日
期為準。
                                書記官 陳麗津
中    華    民    國    97    年    6     月    26    日
附錄本案所犯法條全文
刑法第328條
  （普通強盜罪）
意圖為自己或第三人不法之所有，以強暴、脅迫、藥劑、催眠術
或他法，至使不能抗拒，而取他人之物或使其交付者，為強盜罪
，處5年以上有期徒刑。
以前項方法得財產上不法之利益或使第三人得之者，亦同。
犯強盜罪因而致人於死者，處死刑、無期徒刑或10年以上有期徒
刑；致重傷者，處無期徒刑或7年以上有期徒刑。
第 1 項及第 2 項之未遂犯罰之。
預備犯強盜罪者，處1年以下有期徒刑、拘役或3千元以下罰金。
刑法第330條
（加重強盜罪）
犯強盜罪而有第321條第1項各款情形之一者，處7年以上有期徒
刑。
前項之未遂犯罰之。


司法院資訊處製作；財團法人民間司法改革基金會備份。
